臺灣高等法院民事判決
110年度重上字第26號
上  訴  人  蘇志成  
            蘇德藏  

            蘇和傑  

            蘇建陽  
            蘇彥文  

            蘇建勳  


共      同
訴訟代理人  陳柏銓律師
被上訴人    祭祀公業蘇欽記公

法定代理人  蘇正忠   
            蘇文進  
            蘇有朋  
訴訟代理人  林建平律師
上列當事人間請求拆屋還地事件，上訴人對於中華民國109年10
月8日臺灣新北地方法院108年度訴字第56號第一審判決提起上訴
，本院於111年5月18日言詞辯論終結，判決如下：
    主      文
原判決關於命上訴人蘇建勳拆屋還地、返還不當得利部分及該部
分假執行之宣告，暨訴訟費用之裁判（除確定部分外）均廢棄。
上開廢棄部分，被上訴人在第一審之訴及假執行之聲請均駁回。
其餘上訴駁回。
第一、二審訴訟費用（除確定部分外）由上訴人蘇志成、蘇建陽
、蘇德藏、蘇彥文、蘇和傑依附表五所示比例負擔。
    事實及理由
一、被上訴人主張：伊為坐落於新北市○○區○○段000 ○000地號土
    地（下依序稱000地號、000地號土地，重測前依序為○○段00
    0地號、000-1地號，合稱為系爭土地）之所有權人。詎上訴
    人未經伊同意，無權占用系爭土地以下部分，均受有相當於
    租金之不當得利：
  ㈠上訴人蘇志成（下稱蘇志成）為系爭土地之鄰地即○○段000、
    000地號土地之所有權人，在000地號土地上擅自興建如原審
    判決附圖（下稱附圖）編號332⑴所示地上物（面積：62.23
    平方公尺，即門牌號碼新北市○○區○○路○段000號房屋後方）
    ，及編號332⑶所示地上物（面積：126.34平方公尺，即門牌
    號碼新北市○○區○○路○段00000號房屋後方）。
  ㈡上訴人蘇建陽（下稱蘇建陽）為系爭土地之鄰地即○○段000地
    號土地之所有權人，在000地號土地上擅自興建如附圖編號3
    32⑵所示地上物（面積：73.47 平方公尺）；及在000地號土
    地上擅自興建如附圖編號362⑴所示地上物（面積：98.65平
    方公尺，即門牌號碼新北市○○區○○路○段00000號房屋後方）
    。 
　㈢上訴人蘇德藏、蘇彥文2人（下依序稱蘇德藏、蘇彥文）在00
    0地號上擅自興建如附圖編號332⑷所示地上物（面積：92.63
    平方公尺）。
  ㈣上訴人蘇和傑、蘇建勳（下依序稱蘇和傑、蘇建勳）在000地
    號上擅自興建如附圖編號332⑸所示地上物（面積：241.16平
    方公尺，與如附圖編號332⑴、332⑵、332⑶、332⑷、362⑴所示
    地上物合稱為系爭地上物）。
　　爰依民法第767條第1項前段規定，求為上訴人應將系爭土地
    上之系爭地上物拆除，將系爭地上物所占用如附圖編號332⑴
    、332⑵、332⑶、332⑷、332⑸、362⑴所示部分土地返還，並依
    民法第179條規定，請求給付如原判決附表一「被告應給付
    原告之數額」欄所示金額之判決。原審就此部分為上訴人敗
    訴之判決，上訴人提起上訴，被上訴人於本院答辯聲明：上
    訴駁回。（至被上訴人逾此部分請求，經原審駁回，未據其
    聲明不服，非本院審理範圍）
二、上訴人則以：被上訴人之享祀人「蘇欽記」為蘇氏宗家在台
    開基祖「蘇萬利」之子。被上訴人派下九房子孫於日據時期
    明治40年間，就「蘇萬利」公分配予「蘇欽記」公之土地訂
    立家產分鬮書（下稱系爭分鬮書），上開土地分鬮由各房取
    得後，各房即各自掌管、使用、處分至今。雖因各房均未持
    系爭分鬮書辦理分割所有權登記，尚不生土地所有權移轉效
    力（至上訴人於原審其他主張，均於本院審理中捨棄，見本
    院卷第492頁），但系爭分鬮書已記載「自分以後各自掌管
    不得異言」，足見各房就各自分鬮之土地已成立分管契約。
    又伊為第九房「蘇煉」之直系後代子孫，已繼承先祖因系爭
    分鬮書所取得約定分管使用系爭土地之權利，自非無權占有
    系爭土地，被上訴人請求伊拆屋還地及返還不當得利，均無
    理由等語，資為抗辯。於本院聲明：㈠原判決不利於上訴人
    部分廢棄。㈡上廢棄部分，被上訴人在第一審之訴及假執行
    之聲請均駁回。
三、兩造不爭執事項（見本院卷第77、384、385、492頁，並由
    本院依相關卷證為部分文字修正）：
　㈠系爭土地為被上訴人所有。
  ㈡000地號土地於日治時期之明治45年（即民國元年）7月5日登
    記為「祭祀公業蘇欽記公」所有，管理人為「蘇會」；於大
    正元年（即民國元年）10月24日管理人變更為「蘇會、蘇赤
    皮、蘇壹暨、蘇阿惷、蘇林氏謹、蘇煉」6人（下稱蘇會等6
    人）；於35年7月30日以總登記為原因，登記所有權人為「
    蘇欽記公」，管理人為蘇會等6人；於75年8月21日所有權人
    姓名更正為「祭祀公業蘇欽記公」，管理人為蘇會等6人。0
    00地號土地迄今仍登記為被上訴人所有。
  ㈢000地號土地於日治時期之明治45年（即民國元年）年7月5日
    登記為「祭祀公業蘇欽記公」所有，管理人為「蘇會」；於
    大正元年（即民國元年）10月24日管理人變更為蘇會等6人
    ；於35年7月30日以總登記為原因，登記所有權人為「蘇欽
    記公」，管理人為蘇會等6人；於51年8月3日以分割轉載為
    原因，所有權人姓名更正為「祭祀公業蘇欽記公」，管理人
    為蘇會等6人。000地號土地迄今仍登記為被上訴人所有。
　㈣上訴人均為被上訴人派下第九房「蘇煉」之後代子孫。　
　　上開事實為兩造所不爭（見本院卷第77、384、385、492頁
    ），並有系爭土地登記第一類謄本、日據、台帳、土地登記
    簿資料、被上訴人派下全員系統表等在卷可稽（見原審調字
    卷第37至39頁；原審卷二第177至207頁；本院卷第227至231
    頁），應堪信為真。
四、被上訴人主張上訴人以其所有系爭地上物無權占用系爭土地
    如附圖編號332⑴、332⑵、332⑶、332⑷、332⑸、362⑴所示部分
    土地，依民法第767條第1項前段規定，請求上訴人拆除系爭
    地上物，返還所占用土地，及返還相當租金之不當得利等語
    ，被上訴人則以前揭情詞置辯。茲就兩造爭點一一論述如下
    ：
　㈠被上訴人主張上訴人以系爭地上物無權占有系爭土地，請求
    上訴人拆除系爭地上物，返還所占用部分土地，是否可採？
　⒈被上訴人主張：蘇志成為附圖編號332⑴、332⑶所示地上物之
    事實上處分權人；蘇建陽為附圖編號332⑵、362⑴所示地上物
    之事實上處分權人；蘇德藏、蘇彥文2人為附圖編號332⑷所
    示地上物之事實上處分權人；蘇和傑、蘇建勳2人為附圖編
    號332⑸所示地上物之事實上處分權人等語；上訴人除否認蘇
    建勳為附圖編號332⑸所示地上物（下稱系爭332⑸地上物）之
    事實上處分權人，抗辯此地上物係蘇建勳之父蘇和傑所有，
    蘇和傑並未讓將系爭332⑸地上物讓與蘇建勳等語外，對其餘
    事實上處分權部分均不爭執（見本院卷第284頁）。參以被
    上訴人主張系爭332⑸地上物之門牌為新北市○○區○○路○段000
    號（見原審卷一第165頁；本院卷第284頁），其既編有門牌
    號碼，顯係獨立使用之未辦保存登記建物，而依此地上物之
    房屋稅籍資料載明：房屋稅納稅義務人為蘇和傑等語（見原
    審卷一第390頁），則上訴人主張系爭332⑸地上物為蘇和傑
    所有，即有所憑。被上訴人雖謂：蘇建勳係新北市○○區○○段
    000○000地號土地及其上建物之所有權人，系爭332⑸地上物
    乃上開建物之後半部部分，故系爭332⑸地上物亦為蘇建勳所
    有等語（見本院卷第284頁），然被上訴人並未舉證以實其
    說，並為蘇建勳所否認，空言主張，自不足採，本院僅得認
    定系爭332⑸地上物之事實上處分權人為蘇和傑1人。
　⒉按以無權占有為原因，請求返還土地者，占有人對土地所有
    權存在之事實無爭執，而僅以非無權占有為抗辯者，土地所
    有權人對其土地被無權占有之事實無舉證責任，占有人自應
    就其取得占有係有正當權源之事實證明之，最高法院85年台
    上字第1120號判決意旨可資參照。上訴人既自承：蘇志成為
    附圖編號332⑴、332⑶所示地上物之事實上處分權人；蘇建陽
    為附圖編號332⑵、362⑴所示地上物之事實上處分權人；蘇德
    藏、蘇彥文2人為附圖編號332⑷所示地上物之事實上處分權
    人；蘇和傑為系爭332⑸地上物之事實上處分權人，並占用系
    爭土地，自應就其等占用系爭土地上開部分之合法權源，負
    證明之責。
　⒊上訴人主張：被上訴人派下九房子孫於日據時期明治40年間
    ，就「蘇萬利」公分配予「蘇欽記」公之土地訂立系爭分鬮
    書，該分鬮書載明「房親踏明界址自分以後各自掌管不得異
    言」，故各房就各自分鬮之土地已成立分管契約；又依系爭
    分鬮書之批明9記載「赤皮、煉拈第三田，東至煉田界；西
    至赤皮、謹娘田界：南至崁界；北至網、煉田界」，是伊祖
    先蘇煉已取得分管使用系爭土地之權利，則伊以系爭地上物
    占用系爭土地，尚非無權占有等語。被上訴人雖爭執系爭分
    鬮書之形式上真正，惟查，系爭分鬮書業經另案本院102年
    度重上字第840號請求拆屋還地民事事件（下稱840號事件）
    送請財團法人中華工商研究院鑑定系爭分鬮書所顯現之外觀
    特徵是否符合所書寫年代之事項，經該院鑑定結果認：系爭
    分鬮書所顯現之書寫格式、具名段、用印等涵蓋明治40年（
    民國前5年）。且分鬮人即被上訴人之派下三房蘇赤皮曾於
    大正元年（民國元年）持系爭分鬮書據以主張業主權（按：
    即日據時代之所有權），故840號事件已認定系爭分鬮書為
    真正（見本院卷第91至93頁）；本院復參酌系爭分鬮書之簽
    立人「壹暨」、「欽裕」、「赤皮」、「網融」、「阿憨」
    、「謹娘」、「會來」、「山豬」、「鍛煉」，核與被上訴
    人派下全員系統表所列蘇欽記之九房子孫「蘇壹暨」、「蘇
    金裕」、「蘇赤皮」、「蘇江河」、「蘇阿惷」、「蘇林氏
    謹」、「蘇會」、「蘇山豬」、「蘇煉」（見本院卷第227
    至231頁）大致相符，故認系爭分鬮書應為真正。
  ⒋觀之系爭分鬮書之前言記載：全立契約字人，「壹暨」、「
    赤皮」、「會來」、「赤皮、裕」、「阿憨」、「山豬」、
    「網 、煉」、「謹娘」、「赤皮、煉」玖房份等有承祖父
    遺下山田壹所址在海山堡頂礁溪庄其水田連塚埔壹段，又山
    場貳段其界址載外批條今因欲分鬮約，爰請房親踏明界址自
    分以後各自掌管不得異言等語（見本院卷第85、363頁）；
    而「分鬮」乃臺灣民間由應分人拈鬮，以確定其應得之份之
    分析財產方式，是自系爭分鬮書記載「分鬮約」、「自分以
    後各自掌管不得異言」等文字，且分鬮人蘇赤皮曾於大正元
    年持系爭分鬮書，據以主張其有重測前○○段000、576地號等
    土地業主權（即日據時代之所有權）等情，有上訴人提出之
    土地申告書資料為證（見原審卷一第183至195頁），足認系
    爭分鬮書之性質乃「財產之分割」，而非「分管」，應屬無
    疑。上訴人主張系爭分鬮書為被上訴人派下九房間之分管協
    議，洵不足採。
　⒌系爭分鬮書固屬財產分割之性質，惟系爭土地於日治時期之
    明治45年（即民國元年）7月5日登記為「祭祀公業蘇欽記公
    」所有，管理人為「蘇會」；於大正元年（即民國元年）10
    月24日管理人變更為蘇會等6人，已如前述。則被上訴人之
    派下如以系爭分鬮書為財產之分割，何以其後會將系爭土地
    於土地臺帳上登記為被上訴人所有？何以於被上訴人原管理
    人「蘇會」外，再另行追加登記包含上訴人先祖「蘇煉」在
    內之5位管理人？又蘇會等6位管理人既未依系爭分鬮書分割
    土地，反將系爭土地登記為被上訴人所有，並自任為管理人
    ，是否係因被上訴人派下九房於簽立系爭分鬮書後，另行合
    意使系爭分鬮書失其效力？因此，僅憑系爭分鬮書尚無法形
    成登記於被上訴人名下之土地，已經分歸其派下各房單獨所
    有之心證。
　⒍又按日本據台前之清朝時期，民間關於土地事項，悉依習慣
    ，如土地物權之設立、移轉變更，僅憑當事人之意思表示一
    致，對內及對外即發生效力，毋庸作任何公示方法。立契約
    與老契之交付亦僅為證據方法而已。日據初期不動產變動之
    方式仍沿舊習慣，當時習慣上所公認之土地物權有業主權、
    地役權（不動產役權）、贌權（地上權或農育權）、典權（
    質權）及胎權（抵押權）等。明治31年以律令第8號、第9號
    明定，有關土地權利不論本島人、（臺灣人）清國人，日本
    本國人、其他外國人均適用舊習慣。明治38年（即民國前7
    年）以律令第3號頒佈「臺灣土地登記規則」（自同年7月1
    日起施行），第1條規定「就登錄於土地臺帳之土地為左列
    權利之定、移轉、變更、處分之限制，或消滅者，除因繼承
    或依遺囑而為者外，非依本規則登記不生效力，雖因繼承或
    依遺囑而為者，非經登記不得對抗第三人。業主權。典權
    。胎權。贌耕權」（見台灣民間習慣調查報告第426頁）
    。該規則對於上項習慣有重大之變革，即規定登記為土地權
    利之生效要件，因繼承或遺囑而發生時以之為對抗要件。查
    系爭分鬮書係於明治40年（即民國前5年）作成，系爭土地
    至遲於明治45年（即民國元年）7月5日之土地臺帳上已登記
    為被上訴人所有，是依斯時臺灣土地登記規則第1條規定，
    對於已登記於土地臺帳之土地分鬮，非經登記不能單獨取得
    所有權，則被上訴人之派下九房就繼承被上訴人之土地雖簽
    立系爭分鬮書，但各房既未持系爭分鬮書辦理分割登記，自
    不生物權移轉之效力，此亦為上訴人所不爭（見本院卷第28
    5、492頁）。
　⒎上訴人雖主張：系爭分鬮書縱不生物權移轉之效力，仍有共
    有人間分管契約之效力等語。然系爭分鬮書係「財產之分割
    」性質，業經本院認定如前，上訴人既未舉證證明被上訴人
    派下九房事後已合意解除系爭分鬮書，並另行約定按系爭分
    鬮書之內容成立分管協議，且事實上已相互容忍九大房各自
    占有所分管之土地，徒以系爭分鬮書所載「自分以後各自掌
    管不得異言」文字，斷章取義主張被上訴人派下九房間有成
    立系爭分鬮書之明示分管協議，洵不足採。
　⒏按共有人間就共有物之全部劃定範圍，各自占用共有物之特
    定部分而為管理者，為共有物之分管契約，而該契約係共有
    人就共有物管理方法所成立之協議，應由共有人全體共同協
    議訂定之，最高法院108年度台上字第1884號判決意旨參照
    。上訴人雖主張：被上訴人派下九房子孫均依系爭分鬮書，
    各自掌管、使用、處分所分管之土地，而系爭地上物所占用
    之系爭土地，即為伊祖先蘇煉（第九房）所分管之土地等語
    ，並提出其自行製作之上證2、7系爭分鬮書土地位置圖（見
    本院卷第87、155頁），主張上開位置圖所繪內容為系爭分
    鬮書所載各房分管土地之位置（見本院卷第287頁）。惟查
    ，依系爭分鬮書所載批明1至批明9之土地分配方式，係以明
    治40年（即民國前5年）間之地貌如田界、崁界、溝界、水
    田等為四方之界，然依常理判斷，三峽地區土地於百年來因
    天災、人為開發等因素，地貌早已發生大幅改變而不復重現
    ，是系爭分鬮書所載地界於現今為何，實難以比對確認，尚
    難以上訴人所提出由訴外人即第九房子孫蘇和正自行製作之
    上證2、7系爭分鬮書土地位置圖，逕認作系爭分鬮書所載被
    上訴人派下九房間約定分配土地之位置，或由各房依系爭分
    鬮書成立分管契約。又觀之上訴人所提出上證7之分鬮土地
    位置圖（下稱系爭分鬮土地位置圖，見本院卷第155頁），
    重測前000-1地號（即重測後000地號）土地並非位在上訴人
    所標示3.「赤皮、煉（即三房、九房）」部分，而屬2.「赤
    皮、裕（即三房、二房）」部分，則上訴人主張000地號土
    地屬「蘇煉（九房）」依系爭分鬮書之分管部分，伊為蘇煉
    之直系後代子孫，有權以如附圖編號362⑴地上物占用000地
    號土地云云，自不足採。上訴人雖改稱：第九房子孫長久以
    來均使用重測前000-1地號（即重測後000地號）土地，可能
    第九房曾與其他房約定可使用此部分等語（見本院卷第219
    頁），然上訴人並未舉證以實其說，空言主張，自不足採。
　⒐再者，依系爭分鬮土地位置圖觀之（見本院卷第155頁），上
    訴人係主張重測前000地號（即重測後000地號）土地係由「
    謹娘」即六房子孫分管使用。惟依上訴人提出之蘇赤皮申告
    書資料（見原審卷一第183、185頁）可知，蘇赤皮（三房）
    曾於大正元年（即民國元年）間，持系爭分鬮書申告主張其
    為重測前000地號（即重測後000地號）土地之業主權人（即
    所有人），顯與系爭分鬮土地位置圖所載分配六房使用情形
    相異。又上訴人既稱系爭土地屬系爭分鬮書之批明9「赤皮
    、煉（即三房、九房）」所載部分，並以系爭分鬮土地位置
    圖標示批明9分配位置為重測前000地號（即重測後000地號
    ）土地，則依上訴人之主張，000地號土地理當由第九房「
    蘇煉」與第三房「蘇赤皮」之子孫共同分管使用，然被上訴
    人已稱：伊派下子孫中，僅上訴人占用公業之土地，並無其
    他派下子孫占用土地等語（見本院卷第219頁）；上訴人亦
    稱：本件伊第九房子孫所占用之系爭土地上，並無第三房蘇
    赤皮之子孫占用情事等語（見本院卷第384、385頁），足見
    被上訴人派下各房並未依系爭分鬮書所載內容分管、使用土
    地，上訴人主張被上訴人派下九房全體間依系爭分鬮書成立
    分管契約，顯與事實不符。
　⒑上訴人雖主張：被上訴人九房子孫於明治40年間簽立系爭分
    鬮書後，各房子孫於百年來各自分管使用土地，各房之間有
    默示分管契約存在，且本件年代久遠，有關各房子孫曾否依
    系爭分鬮書使用土地，應為釋明即足等語。然查，共有物之
    分管契約，應由共有人全體共同協議訂定之，已如前述，上
    訴人既主張共有人即派下九房間就系爭分鬮書所指土地之全
    部劃定範圍，各自占用土地之特定部分而為管理，自應就九
    房子孫均有占有土地之事實為舉證。上訴人固主張：坐落重
    測前○○段000地號（即重測後○○段000地號）土地上之建物（
    門牌號碼新北市○○區○○街0○0○0號）係由第三房「蘇赤皮」
    之子孫蘇進興管理、使用，並經營機車行（下稱系爭機車行
    ）；且依另案最高法院109年度台上字第536號民事判決所載
    起訴原因事實，訴外人蕭美珠所購買重測前○○段000地號（
    即重測後○○段000地號）土地係向大房「蘇壹暨」之後代子
    孫購買，訴外人陳振玉所購買重測前○○段000地號（重測後○
    ○段000地號）土地係向第五房之後代子孫購買，足見大房、
    三房、五房子孫均有依系爭分鬮書、系爭分鬮土地位置圖為
    分管使用土地等語。然查，坐落重測後○○段000地號土地上
    之系爭機車行係由訴外人陳漢濱經營，該機車行所在建物原
    為訴外人蘇王杰所有，現由被上訴人取得上開建物之事實上
    處分權，此有被上訴人所有土地新舊地號對照表、房屋稅籍
    證明書、偉成機車行稅籍登記查詢資料、Google街景圖、地
    籍圖資網路便民服務系統資料、陳漢濱與被上訴人簽訂之協
    議書等存卷可考（見本院卷第485、487、499至507、525頁
    ）；而蘇王杰並非被上訴人派下第三房「蘇赤皮」之子孫，
    此為上訴人所不爭，則上訴人主張第三房「蘇赤皮」之子孫
    有依系爭分鬮書及系爭分鬮土地位置圖，分管使用重測前○○
    段000地號土地云云，即難採憑。又另案最高法院109年度台
    上字第536號及本院105年度重上字第749號民事判決之起訴
    原因事實記載：蕭美珠向大房「蘇壹暨」之後代子孫購買重
    測前○○段000地號（即重測後○○段000地號）土地持分，陳振
    玉向第五房之後代子孫購買重測前○○段000地號（重測後○○
    段000地號）土地等語（見原審卷一第138至140頁；本院卷
    第376頁），固與系爭分鬮土地位置圖標示「壹暨（大房）
    」及「阿憨（五房）」分配土地之位置大致相符，然此僅足
    以證明被上訴人派下之少數共有人自行占有土地情形與系爭
    分鬮土地位置圖所載相符，然上訴人既未舉證其餘全體土地
    共有人均有依系爭分鬮書或系爭分鬮土地位置圖占有、使用
    共有之土地；且系爭分鬮土地位置圖是否與系爭分鬮書所載
    相符，尚屬可疑，業經本院認定如前，即難認被上訴人全體
    派下各房間就系爭分鬮書所指土地有分管之事實存在。況台
    灣早期屬農業社會，工商業不發達，農民所得有限，人口不
    稠密，土地之需求較低，共有土地閒置者眾，為避免涉訟，
    對共有土地遭人佔用者採漠視態度者屢見不鮮，上訴人既未
    舉證證明全體派下各房間有分管使用之事實，尚難以被上訴
    人單純之沈默，長期未請求上訴人拆屋還地，遽論被上訴人
    派下九房共有人間有默示分管契約之存在。又上訴人之舉證
    ，尚未達使本院得相當之心證，則其主張本件因年代久遠，
    應減輕其舉證責任云云，即不足取。
　⒒綜上，本件依上訴人提出之系爭分鬮書、系爭分鬮土地位置
    圖等事證，尚不足以證明被上訴人派下九房間就系爭分鬮書
    所示土地已成立明示分管契約或默示分管協議，上訴人以其
    為被上訴人派下第九房「蘇煉」之直系後代子孫，主張已繼
    承先祖因系爭分鬮書所取得約定分管使用系爭土地之權利，
    其有權占有系爭土地云云，即屬無據。
　⒓按所有人對於無權占有或侵奪其所有物者，得請求返還之，
    民法第767條第1項前段定有明文。承上說明，蘇志成、蘇建
    陽、蘇德藏、蘇彥文、蘇和傑(下稱蘇志成等5人)就其等各
    有事實上處分權之系爭地上物，分別由蘇志成占用000地號
    土地如附圖編號332⑴（62.23平方公尺）、332⑶（126.34平
    方公尺）所示部分；蘇建陽占用系爭土地如附圖編號332⑵（
    73.47平方公尺）、362⑴（98.65平方公尺）所示部分；蘇德
    藏、蘇彥文2人占用000地號土地如附圖編號332⑷（92.63平
    方公尺）所示部分；蘇和傑占用000地號土地如附圖編號332
    ⑸（241.16平方公尺）所示部分，均無正當權源，是被上訴
    人請求蘇志成等5人拆除系爭地上物，並返還系爭土地如附
    圖編號332⑴、332⑵、332⑶、332⑷、332⑸、362⑴部分，應屬可
    採。
　㈡被上訴人得請求蘇志成等5人返還相當租金之不當得利數額若
    干？
　⒈按依不當得利之法則請求返還不當得利，以無法律上之原因
    而受利益，致他人受有損害為其要件，故其得請求返還之範
    圍，應以對方所受之利益為度，非以請求人所受損害若干為
    準，無權占有他人土地，可能獲得相當於租金之利益為社會
    通常之觀念，是被上訴人抗辯其占有系爭土地所得之利益，
    僅相當於法定最高限額租金之數額，尚屬可採，最高法院61
    年台上字第1695號判決意旨可資參照。次按城市地方租用房
    屋之租金，以不超過土地及建築物申報總價額年息10％為限
    ，上開規定於租用基地建築房屋準用之，土地法第97條、第
    105條定有明文；且土地法第97條所謂土地及建築物之總價
    額，土地價額係依法定地價，而所謂「法定地價」，係指土
    地所有人依土地法所申報之地價而言；土地所有權人未於公
    告期間申報地價者，以公告地價（並非公告現值）80％為其
    申報地價，土地法施行法第25條、土地法第148 條、平均地
    權條例第16條前段亦有明定。又基地租金之數額，除以基地
    申報地價為基礎外，尚須斟酌基地之位置，工商業繁榮之程
    度，承租人利用基地之經濟價值及所受利益等，並與鄰地租
    金相比較，以為決定，最高法院68年台上字第3071號判決意
    旨足資參照。　
　⒉查蘇志成無權占有000地號土地之面積合計為188.57平方公尺
    （計算式：62.23平方公尺＋126.34平方公尺），蘇建陽占用
    000地號、000地號土地之面積依序為73.47平方公尺、98.65
    平方公尺；蘇德藏、蘇彥文2人占用000地號土地之面積為92
    .63平方公尺；蘇和傑占用000地號土地之面積為241.16平方
    公尺。且000地號土地之公告地價於102年1月起至106年12月
    底每平方公尺為5,400元，107年1月起至同年12月底每平方
    公尺為4,900元；000地號土地之公告地價於102年1月起至10
    4年12月底每平方公尺為4,000元，105年1月起至107年12月
    底每平方公尺為3,400元，此有新北市政府不動產交易服務
    網查詢資料存卷可查（見原審卷四第277、279頁）。本院斟
    酌系爭土地之使用分區為一般農業區，緊鄰省道台三線，交
    通便利，附近有安溪國中、安溪國小，往北鄰接三峽區商業
    活動聚集處，生活機能尚稱便利等情，有土地登記謄本、現
    場照片及網路GOOGLE地圖在卷可參（見原審調字卷第37、39
    、63頁；本院卷第513頁）。故認被上訴人請求就蘇志成等5
    人占用系爭土地所受之利益以系爭土地公告地價5％計算，尚
    屬適當。是以被上訴人得請求蘇志成等5人返還如附表一、
    二、三、四所示自102年8月1日起107年7月31日止相當於租
    金之不當得利，及自107年8月1日起至返還系爭土地之日止
    ，按月給付相當租金之不當得利；其計算式詳如附表一、二
    、三、四所示。
  ㈢按給付無確定期限者，債務人於債權人得請求給付時，經其
    催告而未為給付，自受催告時起，負遲延責任。其經債權人
    依督促程序送達支付命令，與催告有同一之效力；又遲延之
    債務，以支付金錢為標的者，債權人得請求依法定利率計算
    之遲延利息；應付利息之債務，其利率未經約定，亦無法律
    可據者，週年利率為百分之五，此觀民法第229條第2項、第
    233條第1項前段、第203條規定甚明，被上訴人自得據此規
    定，請求加付法定遲延利息。查被上訴人之民事起訴狀繕本
    係於107年11月26日送達予蘇志成等5人，此有送達證書存卷
    可查（見原審調字卷第113至121頁），則被上訴人僅請求蘇
    志成等5人自同年12月9日起算法定遲延利息，並無不合。
五、綜上所述，被上訴人依民法第767條第1項前段、第179條前
    段規定，請求㈠蘇志成將000地號土地上如附圖編號332⑴部分
    （面積：62.23 平方公尺）、332⑶部分（面積：126.34平方
    公尺）之地上物拆除，將上開部分土地返還予被上訴人，及
    請求蘇志成給付20萬1,456元，暨自107年8月1日起至返還上
    開部分土地之日止，按月給付3,080元之不當得利；㈡蘇建陽
    應將坐落000地號土地上如附圖編號332⑵部分（面積：73.47
    平方公尺）及000地號土地上如附圖編號362⑴部分（面積：9
    8.65平方公尺）之地上物拆除，將上開部分土地返還予被上
    訴人，及請求蘇建陽給付15萬1,294元，暨自107年8月1日起
    至返還上開部分土地之日止，按月給付2,318元之不當得利
    ；㈢蘇德藏、蘇彥文2人應將坐落000地號土地上如附圖編號3
    32⑷部分（面積：92.63平方公尺）之地上物拆除，將上開部
    分土地返還予被上訴人，及請求蘇德藏、蘇彥文2人給付9萬
    8,960元，暨自107年8月1日起至返還上開部分土地之日止，
    按月給付1,513元之不當得利；⑷蘇和傑應將坐落000地號土
    地上如附圖編號332⑸部分（面積：241.16平方公尺）之地上
    物拆除，將上開部分土地返還予被上訴人，及請求蘇和傑給
    付25萬7,639元，暨自107年8月1日起至返還上開部分土地之
    日止，按月給付3,939元之不當得利，自屬正當，應予准許
    ，逾此部分之請求，不應准許。原審判命超過上開應准許部
    分（即命蘇建勳拆屋還地及返還不當得利部分），為蘇建勳
    敗訴之判決，尚有未洽，蘇建勳上訴意旨指摘原判決此部分
    不當，求予廢棄改判，為有理由，爰由本院廢棄並改判如主
    文第1、2項所示。至原審就上開應予准許部分所為蘇志成等
    5人敗訴之判決，核無違誤，上訴意旨指摘原判決該部分不
    當，聲明廢棄改判，為無理由，應予駁回。　　
六、本件事證已臻明確，兩造其餘之攻擊或防禦方法及所用之證
    據，經本院斟酌後，認為均不足以影響本判決之結果，爰不
    逐一論列，附此敘明。上訴人雖聲請將系爭分鬮書委由工業
    技術研究院鑑定，請求將系爭分鬮書所載舊址與現今地界為
    比對，欲證明伊占用之系爭土地即為系爭分鬮書批明9「赤
    皮、煉」所載分配予九房之土地云云。惟上開事實業經本院
    認定如前，即無鑑定上開事項之必要。
七、據上論結，本件上訴為一部有理由，一部無理由，依民事訴
    訟法第449條第1項、第79條、第85條第1項前段，判決如主
    文。　　
中　　華　　民　　國　　111 　年　　6 　　月　　8 　　日
                    民事第十六庭  
                        審判長法  官  朱耀平
                              法  官  呂明坤
                              法  官  羅立德
正本係照原本作成。
蘇建勳及被上訴人不得上訴。
蘇志成、蘇德藏、蘇和傑、蘇建陽、蘇彥文如不服本判決，應於
收受送達後20日內向本院提出上訴書狀，其未表明上訴理由者，
應於提出上訴後20日內向本院補提理由書狀（均須按他造當事人
之人數附繕本）上訴時應提出委任律師或具有律師資格之人之委
任狀；委任有律師資格者，另應附具律師資格證書及釋明委任人
與受任人有民事訴訟法第466 條之1第1項但書或第2項所定關係
之釋明文書影本。如委任律師提起上訴者，應一併繳納上訴審裁
判費。
中　　華　　民　　國　　111 　年　　6 　　月　　8 　　日
　　　　　　　　　　    　　　書記官  葉蕙心
附表一（蘇志成占用000地號土地部分）：
計算式：每平方公尺申報地價×占用面積×年息×占用期間（元以下四捨五入）     申報地價(元/㎡) 占有面積(㎡) 年息 占用期間 數額(元) 4,320元（計算式：5400元×80％） 合計188.57平方公尺 5％ 102年8月1日至106年12月31日，即4又5/12年 179,896 3,920元（計算式：4900元×80％）  5％ 107年1月1日至同年7月31日，即7/12年 21,560 合計    201,456 自107年8月1日起至返還000地號土地之日止，應按月給付3,080元（計算式：107年申報地價3,920元×188.57平方公尺×年息5％÷12月）     
附表二（蘇建陽占用332、000地號土地部分）：
計算式：每平方公尺申報地價×占用面積×年息×占用期間（元以下四捨五入）     申報地價(元/㎡) 占有面積(㎡) 年息 占用期間 數額(元) ⑴000地號：4,320元（計算式：5400元×80％） ⑵000地號：3,200元（計算式：4000元×80％） ⑴000地號：73.47平方公尺。 ⑵000地號：98.65平方公尺。 5％ 102年8月1日至104年12月31日，即2又5/12年 76,496 ⑴000地號：4,320元（計算式：5400元×80％） ⑵000地號：2,720元（計算式：3400元×80％）  5％ 105年1月1日至106年12月31日，即2年 58,572 ⑴000地號：3,920元（計算式：4,900元×80％） ⑵000地號：2,720元（計算式：3400元×80％）  5％ 107年1月1日至同年7月31日，即7/12年 16,266 合計    151,294 自107年8月1日起至返還系爭土地之日止，應按月給付2,318元（計算式：000地號107年申報地價3,920元×73.47平方公尺×年息5％÷12月）＋（計算式：000地號107年申報地價2,720元×98.65平方公尺×年息5％÷12月）     
附表三（蘇德藏、蘇彥文占用000地號土地部分）：
計算式：每平方公尺申報地價×占用面積×年息×占用期間（元以下四捨五入）     申報地價(元/㎡) 占有面積(㎡) 年息 占用期間 數額(元) 4,320元（計算式：5400元×80％） 92.63平方公尺 5％ 102年8月1日至106年12月31日，即4又5/12年 88,369 3,920元（計算式：4900元×80％）  5％ 107年1月1日至同年7月31日，即7/12年 10,591 合計    98,960 自107年8月1日起至返還000地號土地之日止，應按月給付1,513元（計算式：107年申報地價3,920元×92.63平方公尺×年息5％÷12月）     
附表四（蘇和傑占用000地號土地部分）：
計算式：每平方公尺申報地價×占用面積×年息×占用期間（元以下四捨五入）     申報地價(元/㎡) 占有面積(㎡) 年息 占用期間 數額(元) 4,320元（計算式：5400元×80％） 241.16平方公尺 5％ 102年8月1日至106年12月31日，即4又5/12年 230,066 3,920元（計算式：4900元×80％）  5％ 107年1月1日至同年7月31日，即7/12年 27,573 合計    257,639 自107年8月1日起至返還000地號土地之日止，應按月給付3,939元（計算式：107年申報地價3,920元×241.16平方公尺×年息5％÷12月）     
附表五：
編號     上訴人 應分擔訴訟費用比例  １     蘇志成 26/100  ２     蘇建陽 22/100  ３ 蘇德藏、蘇彥文 14/100  ４ 蘇和傑 38/100